臺灣臺中地方法院民事判決
110年度訴字第2404號
原      告  園豐投資有限公司

法定代理人  邱建銘  
訴訟代理人  林元浩律師
被      告  木立方建築有限公司

法定代理人  阮淑珍  

訴訟代理人  李明海律師
            梁鈺府律師
            陳俊愷律師
上列當事人間請求清償借款事件，本院於民國111年9月1日言詞
辯論終結，判決如下：
    主 　　 文
一、被告應給付原告新臺幣113萬4183元，及其中新臺幣113萬元
    自民國110年7月1日起至清償日止，按週年利率百分之5計算
    之利息。
二、訴訟費用由被告負擔。
三、本判決第一項於原告以新臺幣37萬8000元為被告供擔保後，
    得為假執行。但被告如以新臺幣113萬4183元為原告預供擔
    保，得免為假執行。
    事實及理由
壹、程序方面：
    按訴狀送達後，原告不得將原訴變更或追加他訴，但請求之
    基礎事實同一、擴張或減縮應受判決事項之聲明、不甚礙被
    告之防禦及訴訟之終結者，不在此限，民事訴訟法第255條
    第1項第2款、第3款、第7款定有明文。查本件原告起訴時以
    兩造間於民國110年5月31日簽訂之借款約定書（下稱系爭借
    款契約）法律關係及民法第477條、第478條規定為請求權基
    礎，聲明請求：「被告應給付原告新臺幣（下同）124萬511
    1元，及其中113萬元自110年7月1日起；其中11萬3192元自1
    10年7月11日起，均至清償日止按週年利率百分之5計算之利
    息。」（見本院110年度司促第21424號卷[下稱司促卷]第5
    至7、11頁），嗣於110年7月26日變更聲明為：「被告應給
    付原告113萬4183元，及其中113萬元自110年7月1日起至清
    償日止按週年利率百分之5計算之利息。」（見司促卷第51
    頁），後於110年12月7日提出民事準備㈠狀就請求本金113萬
    元部分追加民法第113條、第179條為請求權基礎（見本院卷
    第131頁），復於111年7月14日言詞辯論期日以言詞追加願
    供擔保，請准宣告假執行之聲明（見本院卷第525頁）。核
    原告所為上開訴之變更部分，屬擴張或減縮應受判決事項之
    聲明；追加部分，其請求之基礎事實均同一，與原訴間具有
    共同性，而就原請求之訴訟及證據資料，於審理繼續進行在
    相當程度範圍內具有一體性，不甚礙被告之防禦及訴訟之終
    結，揆諸首揭規定，並無不合，應予准許。
貳、實體方面：
一、原告主張：
　㈠被告前因有資金周轉問題，時任負責人即原告法定代理人邱
    建銘遂代表被告向原告借貸113萬元（下稱系爭款項），兩
    造即於110年5月31日簽訂系爭借款契約，約定借款期間自11
    0年5月31日起至同年6月30日止，借款利率以週年利率百分
    之2計算之，若遲延償還本息，則本金自到期日起，利息自
    繳息日起，按應還款額，逾期在6個月以內部分以借款利率
    百分之10，逾期超過6個月部分以借款利率百分之20加計違
    約金，原告並於同日將系爭款項如數匯至被告於彰化商業銀
    行水湳分行所申設之帳戶以為交付。詎借款期間屆滿，被告
    未依約償還系爭款項本息，積欠原告系爭項款本金113萬元
    、利息1919元，並應依系爭借款契約之約定加給付原告違約
    金2264元。爰依系爭借款契約及民法第477條、第478條規定
    ，請求被告償還系爭款項本金、利息及違約金，並就本金部
    分請求自約定清償日翌日即110年7月1日起算之法定遲延利
    息。
　㈡又邱建銘雖代表被告向其擔任法定代理人之原告借款而簽立
    系爭借款契約，然上開借款行為目的係為保障被告之債信，
    實質上不減損被告之財產，且反有助於被告之公司維運，復
    簽立系爭借款契約過程中，均已獲原告及被告全體股東之同
    意，是無公司法第108條第4項準用同法第59條規定之適用，
    系爭借款契約當屬有效。若認系爭借款契約有適用公司法第
    108條第4項準用同法第59條規定而無效，則因簽立系爭借款
    契約之時，被告全體股東已知或可得而知系爭借款契約有雙
    方代理而無效情事，該知悉效果歸屬被告，被告自應負回復
    原狀義務即向原告返還系爭款項，且被告係基於自始無效之
    消費借貸契約而從原告處獲得系爭款項，當有不當得利之情
    形。原告爰依民法第113條或第179條規定，擇一請求被告返
    還系爭款項即113萬元。
　㈢另被告就其主張抵銷之權利發生事實，未為明確舉證，其抵
    銷之主張應不可採。
　㈣並聲明：⒈被告應給付原告113萬4183元，及其中113萬元自11
    0年7月1日起至清償日止按週年利率百分之5計算之利息。⒉
    願供擔保，請准宣告假執行。
二、被告則以：
　㈠被告否認與原告間有系爭款項借貸關係存在，系爭借款契約
    應係偽造，不具形式上真正性。縱令系爭借款契約為真正，
    因系爭借款契約是邱建銘同時代理原告及被告而簽立，有雙
    方代理情事，顯已違反公司法第108條第4項準用同法第59條
    之禁止規定，應屬無效。
　㈡又系爭款項匯入被告帳戶，係原告法定代理人邱建銘為償還
    之前挪用被告所有資金予原告而為匯回，被告並無不當得利
    可言。
　㈢另邱建銘前有未經被告同意，分3次以先匯款於其名下帳戶後
    ，同日再轉匯付予原告帳戶之方式，挪用被告所有資金620
    萬元予原告，原告就此620萬元無法律上原因而受有利益，
    屬不當得利，被告以此對原告之620萬元不當得利債權與本
    件原告之請求數額主張抵銷。
　㈣並聲明：⒈原告之訴駁回。⒉如受不利判決，願供擔保，請准
    宣告免為假執行。
三、本院之判斷：
  ㈠兩造間就系爭款項應存在消費借貸關係：
　⒈按當事人主張有利於己之事實，就其事實有舉證之責任，民
    事訴訟法第277條前段定有明文。又金錢消費借貸契約為要
    物契約，當事人主張金錢消費借貸契約存在，應就借貸意思
    表示合致及借款業已交付之事實，負舉證之責任（最高法院
    109 年度台上字第711號判決意旨參照）。
　⒉原告就主張之事實，業據其提出系爭借款契約、台新國際商
    業銀行（下稱台新銀行）國內匯款申請書、LINE對話紀錄、
    存證信函、原告於台新銀行申設帳戶之存摺影本為證（見司
    促卷第23至39頁），觀諸系爭借款契約詳細記載借款金額、
    利息、違約金、借款期間，並約定被告應於110年6月30日清
    償，足認兩造間確有達成消費借貸合意，且原告業於110年5
    月31日匯款113萬元至被告彰化商業銀行帳戶以為借款之交
    付，堪信原告主張者為真。
　⒊被告固否認兩造間有消費借貸關存在，然查：
　⑴被告未能舉證證明系爭借款契約為偽造：
　①按私文書經本人或其代理人簽名、蓋章或按指印者，推定為
    真正，民事訴訟法第358條第1項定有明文。另按事實有常態
    與變態之分，其主張常態事實者無庸負舉證責任，反之，主
    張變態事實者，則須就其所主張之事實負舉證責任（最高法
    院86年度台上字第891號裁判意旨參照）。
　②被告固否認系爭借款契約為真正，辯以：被告之華南商業銀
    行印鑑章、彰化商業銀行印鑑章及其他便章，於110年6月17
    日變更負責人前，係由被告法定代理人阮淑珍保管，於有用
    印需求時，係由時任法定代理人邱建銘授權，由阮淑珍用印
    ；而110年6月17日前變更負責人後，前開印章遭邱建銘逕行
    取走，並盜蓋於系爭借款契約上等語（見本院卷第209頁）
    ，亦即被告係主張系爭借款契約上「木立方建築有限公司」
    之印文是以被告真正之印章所蓋印，依上說明，則系爭借款
    契約內容應推定為真正，被告主張遭邱建銘所盜蓋，則遭盜
    蓋之事實，按諸舉證責任分配之原則，轉應由為此主張者負
    舉證責任。而被告就系爭借款契約上「木立方建築有限公司
    」之印文係遭盜蓋一情，並未能積極提出相關證據以實其說
    ，其所辯尚難據為採信。
　③雖被告聲請對被告法定代理人阮淑珍就為當事人訊問，然被
    告就系爭借款契約上「木立方建築有限公司」之印文部分，
    先於110年10月21日言詞辯論程序中稱：被告法定代理人未
    曾看過此顆印章，亦未見過系爭借款契約云云（見本院卷第
    78頁），與前揭辯詞迥異，是縱對其行當事人訊問程序，憑
    信性亦屬低落，故認無傳喚之必要，併予敘明。
　⑵系爭借款契約無違反公司法第108條第4項準用同法第59條之
    規定：
　①按公司法關於禁止雙方代表之規定，是以保護公司（本人）
    之利益，非為維護公益而設，自非強行規定，故董事與公司
    為借貸等法律行為違反該規定，並非當然無效，倘公司（本
    人）事前許諾或事後承認，對於公司（本人）亦發生效力，
    此觀民法第106條及第170條第1項之規定自明（最高法院98
    年度台上字第2050號判決意旨參照）。
　②系爭借款契約訂立時，邱建銘為兩造之法定代理人，其代表
    兩造訂立系爭借款契約當下，被告之股東為邱建銘及訴外人
    臻和裕投資有限公司（下稱臻和裕公司），而臻和裕公司之
    法人股東代表則為阮淑珍；原告之股東為邱建銘、訴外人許
    照婷，有兩造公司登記卷可按。而原告出借系爭款項前，曾
    由股東邱建銘、許照婷召開會議，就原告出借系爭款項之資
    金來源、借款期間、利息等細節進行決議，同意由原告向訴
    外人展豐建設股份有限公司（下稱展豐公司）或臻品行銷企
    劃有限公司借款，繼而出借予被告，最後系爭款項係原告向
    展豐公司貸得，再出借予被告等節，有原告110年5月26日會
    議紀錄、展豐公司110年5月30日會議紀錄在卷可稽（見本院
    卷第187、191頁），足徵邱建銘代表原告訂立系爭借款契約
    前，已徵得原告全體股東之同意。而被告方面，則是由被告
    之股東臻和裕公司之法人代表阮淑珍以LINE訊息向邱建銘表
    示「還有一張票期是5/31金額113萬元」等語，並傳送被告
    於110年5月31日所應兌現之支票（支票號碼：MN0000000號
    、面額113萬元、受款人正原營造工程有限公司，下稱MN000
    0000號支票）翻拍照片予邱建銘，復於110年5月31日以LINE
    訊息告知邱建銘收受系爭款項之事（見司促卷第21、29、30
    頁），可認係被告所簽發之MN0000000號支票於票載發票日
    即將屆至之際，被告股東臻和裕公司之法人代表阮淑珍促請
    被告另一股東邱建銘出面籌措資金以兌現支票，亦即邱建銘
    代表被告訂立系爭借款契約時，已得被告全體股東之同意。
　③從而，被告抗辯邱建銘雙方代表兩造訂立系爭借款契約，違
    反公司法第108條第4項準用同法第59條之規定云云，即屬無
    據。
　⑶被告抗辯系爭款項是邱建銘為償還其所挪用被告之資金，而
    匯回至被告帳戶云云，然由阮淑珍與邱建銘之LINE對話紀錄
    觀之（見司促卷第29至30頁），阮淑珍僅告知MN0000000號
    支票票載發票日將至之事，未見有何提及邱建銘挪用資金之
    事，況系爭款項係由原告帳戶匯至被告帳戶，已如前述，原
    告並非僅有邱建銘1人為股東之一人公司，縱邱建銘真有挪
    用被告資金之事，此亦係被告與邱建銘間之債權債務關係，
    不應與兩造間之借款債務混為一談。
　⒋綜上所述，原告確實有於110年5月31日借款113萬元予被告，
    原告依消費借貸法律關係、系爭借款契約，請求被告給付，
    應屬有據。
  ㈡被告以對邱建銘之620萬元債權主張抵銷，並無理由：
　  按二人互負債務，而其給付種類相同，並均屆清償期者，各
    得以其債務，與他方之債務，互為抵銷，民法第334條第1項
    前段固有明文。故得供債務人抵銷之債權，須為對於自己債
    權人之債權，而不得以對於他人之債權，對於債權人為抵銷
    （最高法院95年度台上字第2429號判決意旨參照），亦即抵
    銷係以二人互負債務為前提，倘非二人互負債務，即無抵銷
    之餘地。被告以其對邱建銘之債權主張抵銷，然系爭借款契
    約之權利義務關係存在於原告與被告間，縱被告真對邱建銘
    有金錢債權，仍顯非二人互負債務之情形，自無抵銷之餘地
    。　　
  ㈢末按消費借貸之借用人應於約定期限內，返還與借用物種類
    品質、數量相同之物，民法第478條前段定有明文。再按遲
    延之債務，以支付金錢為標的者，債權人得請求依法定利率
    計算之遲延利息，民法第233條第1項前段亦有明定。而依民
    法第203條規定，法定利率為週年利率百分之5。又金錢債務
    之給付遲延，其債務約定利率縱較法定利率為小，債務人仍
    應依法定週年利率百分之5支付遲延利息（最高法院98年度
    台上字第2454號判決意旨參照）。觀之系爭借款契約第2條
    約定之利率於借款期間為週年利率百分之2；第4條約定之違
    約金為逾期在6個月以內部分，按約定利率百分之10（見司
    促卷第24頁）。原告請求被告給付自110年5月31日起至110
    年6月30日止之利息1919元（計算式：0000000*2％*31/365＝1
    919，元以下四捨五入，以下同），及請求依約定利率之百
    分之10計算之違約金2264元（計算式：0000000*2％*10％＝226
    4），均有理由；又系爭借款契約所約定之利率顯然低於法
    定利率，是關於清償期屆滿後即110年7月1日起之遲延利息
    ，依前揭說明，原告請求依法定利率百分之5計算遲延利息
    ，亦有理由，均應予准許。
四、綜上所述，原告依消費借貸法律關係、系爭借款契約，請求
    被告給付113萬4183元（計算式：0000000+1919+2264＝00000
    00）及其中113萬元自110年7月1日起至清償日止，按週年利
    率百分之5計算之利息，為有理由，應予准許。
五、兩造各陳明願供擔保，聲請宣告准為假執行及免為假執行，
    核無不合，爰分別酌定相當擔保金額准許之。
六、本件事證已臻明確，兩造其餘攻擊防禦方法及證據，核與判
    決之結果不生影響，爰不逐一論述，併此敘明。
七、訴訟費用負擔依據：民事訴訟法第78條。
中　　華　　民　　國　　111 　年　　11　　月　　17　　日
                  民事第二庭    法  官  吳怡嫺
以上正本係照原本作成。
如對本判決上訴，須於判決送達後20日內向本院提出上訴狀。如
委任律師提起上訴者，應一併繳納上訴審裁判費。
中　　華　　民　　國　　111 　年　　11　　月　　17　　日
                                書記官  林佩倫